【裁判字號】    96,訴,1500
【裁判日期】    971020
【裁判案由】    侵權行為損害賠償
【裁判全文】
臺灣板橋地方法院民事判決              96年度訴字第1500號
原      告  華南產物保險股份有限公司
法定代理人  乙○○
訴訟代理人  丙○○
被      告  甲○○
上列當事人間請求侵權行為損害賠償事件，經本院於民國97年10
月6日言詞辯論終結，判決如下：
    主   文
被告應給付原告新臺幣參拾肆萬貳仟伍佰元及自民國九十六年五
月一日起至清償日止，按週年利率百分之五計算之利息。
訴訟費用由被告負擔。
本判決得假執行。但被告如以新臺幣參拾肆萬貳仟伍佰元為原告
預供擔保，得免為假執行。
    事實及理由
壹、程序方面：
一、本件被告經合法通知，未於最後言詞辯論期日到場（見本院
    96年度訴字第1500號卷(二)第17頁），核無民事訴訟法第386
    條各款所列情形，爰依原告之聲請，由其一造辯論而為判決
    。
二、按訴狀送達後，原告不得將原訴變更或追加他訴，但擴張或
    減縮應受判決事項之聲明者，不在此限，民事訴訟法第255
    條第1 項第3 款定有明文。查原告於民國96年1 月15日對被
    告聲請發支付命令（96年度促字第5016號），經被告合法提
    起異議，依法視為起訴，其訴之聲明原請求被告應給付新臺
    幣（下同）630,000 元，及自支付命令送達被告之翌日起至
    清償日止，按年息5%計算之利息。嗣原告於本院97年10月6
    日言詞辯論期日到庭主張縮減聲明為被告應給付34 2,500元
    之損害賠償金，及自96年5 月1 日起至清償日止，按年息5%
    計算之法定遲延利息（見本院同上卷(二)第20頁），則原告僅
    單純就訴之聲明為減縮，核與上述規定相符，應予准許。
貳、實體方面：
一、原告起訴主張被告駕駛車號CK-1362 號自小客車於94年10月
    16日3 點30分許行駛至桃園縣八德市○○路1810號前，因迴
    轉未禮讓直行車輛，且未注意車前狀況而撞擊原告所承保唐
    一平所駕駛車號5868-KU 自小客車（以下簡稱系爭車輛），
    致其翻車並受嚴重損壞，已達全損之狀態，原告業已依保險
    契約給付唐一平1,150,000 元，原告將系爭車輛殘體以520,
    000 元出售於訴外人宏華汽車後，原告尚受有630,000 元之
    損失，因唐一平對於上開車禍之發生因負擔25％之與有過失
    責任。是以，上開車禍肇事主因既可歸責於被告，且原告業
    已理賠上開金額予唐一平，爰依保險法第53條、民法第184
    條之規定提起本件訴訟，並聲明如主文第1 項所示。
二、被告未於最後言詞辯論期日到場，惟據被告曾經到場之言詞
    辯論期日辯稱：上開車禍發生之原因，係因原告之承保戶訴
    外人唐一平駕車不慎所致，並不可歸責於被告。既然不可歸
    責於被告，原告即無從行使代位權。縱然上開車禍係可歸責
    於被告，然唐一平駕車亦未注意車前狀況，亦有與有過失等
    語置辯，並聲明駁回原告之訴；如受不利益之判決，願供擔
    保免為假執行。
三、查原告所承保之唐一平所有系爭車輛於94年10月16日3 點30
    分許，行駛至桃園縣八德市○○路1810號前，與被告駕駛車
    號CK-1362 號自小客車發生碰撞。而原告業已依保險契約給
    付唐一平1,150,000 元，且原告將系爭車輛殘體以52萬元出
    售於訴外人宏華汽車之事實，有原告提出之上開車禍發生經
    過由桃園縣政府警察局所製作之交通事故調查報告、交通事
    故談話紀錄表及車禍現場之照片數張及理賠單據一張等在卷
    可稽（見本院同上卷(一)第114-135 頁），自堪信原告上開主
    張為真實。
四、本件之爭點及法院之判斷：
  (一)車禍發生之肇事責任？
  1.按因故意或過失，不法侵害他人之權利者，負損害賠償責任
    ，民法第184條第1項前段定有明文。又損害賠償之債，以有
    損害之發生及有責任原因之事實，並二者之間，有相當因果
    關係為成立要件。故原告所主張損害賠償之債，如不合於此
    項成立要件者，即難謂有損害賠償請求權存在（最高法院48
    年台上字第481號判例參照）。次按民事訴訟法第277條前段
    規定當事人主張有利於己之事實者，就其事實有舉證之責任
    ，是如係由原告主張權利者，應先由原告負舉證之責，若原
    告先不能舉證，以證實自己主張之事實為真實，則被告就其
    抗辯事實即令不能舉證，或其所舉證據尚有疵累，亦應駁回
    原告之請求（最高法院17年上字第917 號判例參照）。是以
    ，本件原告主張被告因迴轉未禮讓直行車輛，且未注意車前
    狀況，而撞擊原告所承保唐一平所駕駛系爭車輛，致其翻車
    並受嚴重損壞，應負侵權行為損害賠償責任等語，惟被告則
    以本件交通事故並無肇事責任，縱係可歸責於被告，然訴外
    人唐一平亦與有過失等語置辯，則本件交通事故之肇事責任
    歸屬，攸關原告得否請求損害賠償之重要事證，自應由原告
    負舉證之責，此復經原告於本院最後言詞辯論期日表示同意
    在案（見本院同上卷(二)第19頁）。
  2.按「汽車迴車時，應依下列規定：五、汽車迴車前，應暫停
    並顯示左轉燈光或手勢，看清無來往車輛，並注意行人通過
    ，始得迴轉。」、「轉彎車應讓直行車先行。但直行車尚未
    進入交岔路口，而轉彎車已達中心處開始轉彎，直行車應讓
    轉彎車先行。」道路交通安全規則第106條第5 款、第102條
    第1 項第6 款規定甚明。。惟查：依兩車行向路權區分，向
    左迴車之被告小客車應注意看清無左右來車，並讓對向直行
    車先行。而唐一平亦自陳當時車速70公里，顯已超過該肇事
    路段速限50公里。再者，參酌肇事後被告小客車車身左斜停
    於交岔路口內，前半車身左斜跨停於往介壽路方向內、外側
    車道線上（事故照片黏貼表編號12照片），以及系爭車輛翻
    覆於往介壽路方向路外，車後遺有起自交岔路口內後右斜之
    煞車痕二道（長0.7 公尺）、大型碎落物遺於內側車道內（
    事故照片黏貼表編號5 、6 、7 、8 、15照片，分見本院同
    上卷(一)第128-135 頁）等情以觀，足認被告小客車夜晚行經
    肇事之無號至交岔路口，向左迴車時疏未注意看清來往車輛
    動態，並未讓對向直行車先行，致於向左迴車途中發生碰撞
    肇事，有違行為時道路交通安全規則第106 條第5 款與第10
    2 條第1 項第6 款之規定。而唐一平之系爭車輛夜晚行經肇
    事之無號至交岔路口，疏未減速慢行作隨時停車之準備，反
    卻超速行駛，致於路口內發生肇事，有違行為時道路交通安
    全規則第93條第1 項第1 、3 款之規定，均有過失。
  3.本院參酌上開情節，對原告之承保戶唐一平及被告之過失比
    例，認為被告夜晚駕駛自小客車，行經無號誌交岔路口向左
    迴車時疏未注意看清往來車輛動態，且未讓對向直行車先行
    ，為肇事主因。而唐一平夜晚駕駛自小客車，行經無號誌交
    岔路口未減速慢行，反超速行駛，為肇事次因。復有臺灣省
    車輛行車事故覆議鑑定委員會97年5 月26日覆議字第097620
    1906號函亦為相同之認定（見本院同上卷(一)第112 、156 頁
    ）。稽諸上開規定，可知被告駕駛自小客車，行經無號誌路
    口，本應先讓對向直行車先行，但因被告未注意車前狀況而
    肇致車禍發生。益徵本件交通事故之肇致，被告之行為應屬
    肇事之主要原因。
  (二)有無與有過失之適用？
  1.按損害之發生或擴大，被害人或其代理人或使用人與有過失
    者，法院得減輕賠償金額，或免除之，為民法第217 條第1
    項及第3 項所明定，其立法目的在於平衡被害人與加害人之
    賠償責任，即於被害人本身，或其代理人或使用人對於損害
    之發生或擴大與有過失時，由法院斟酌情形，減輕或免除加
    害人之賠償金額，以免失諸過苛。因之不論加害人之行為係
    故意或過失，僅須被害人或其代理人或使用人就損害之發生
    或擴大，有應負責之事由，不問其係出於故意或過失，基於
    衡平原則及誠實信用原則，即有該法條所定過失相抵原則之
    適用，最高法院著有93年度台上字第1899號裁判意旨可資參
    照。
  2.次按「行車速度，依速限標誌或標線之規定，無速限標誌或
    標線者，應依下列規定：一、行車時速不得超過五十公里。
    但在未劃設車道線、行車分向線或分向限制線之道路，或設
    有快慢車道分隔線之慢車道，時速不得超過四十公里。…三
    、應依減速慢行之標誌、標線或號誌指示行駛。」道路交通
    安全規則第93條第1 項第1 、3 款定有明文。查訴外人唐一
    平駕駛系爭車輛，行經無號誌交岔路口，依法應減速慢行，
    惟肇事當時其行車速率高達70公里，顯已超速，有桃園縣政
    府警察局所製作之交通事故談話紀錄表影本附卷可稽（見本
    院卷(一)第123 頁），並兩造所不爭執，顯見訴外人唐一平亦
    有過失存在，是本院參酌上開鑑定報告，認為被告有75% 之
    過失，而原告則有25% 之過失。準此，按照原本請求之金額
    1, 150,000元，乘以原告應負擔75% 過失責任，並扣除原告
    前已獲得之賣得價金520,000 元後，其實際得請求之賠償金
    額應為342,500 元（〔1,150,000 ×75％〕－520,000 ＝
    342,500 元）。
五、綜上所述，原告依保險法代位及侵權行為法律關係所得請求
    被告給付342, 500元之損害賠償金，及自96年5 月1 日起至
    清償日止，按週年利率5%計算之法定遲延利息，為有理由，
    應予准許。
六、按所命給付之金額或價額未逾500,000 元者，法院應依職權
    宣告假執行，民事訴訟法第389 條第1 項第5 款定有明文，
    本件原告得請求之金額如主文所示，未逾500,000 元，參酌
    上開說明，本院應依職權宣告假執行。至於原告雖有聲請願
    供擔保請准宣告假執行，亦僅促請本院之注意，本院對於上
    開請求無庸為准駁之諭知。而被告敗訴部分既主張願供擔保
    免為假執行，經核與法律規定相合，故酌定如主文第3 項後
    段所示。
七、本件事證已臻明確，兩造其餘攻擊防禦方法及所舉證據，經
    審酌結果，於本件判決結論均無影響，爰不一一論述，附此
    敘明。
八、訴訟費用負擔之依據：民事訴訟法第78條。
中    華    民    國    97    年    10    月    20    日
                  民事第二庭    法  官  吳振富
以上正本係照原本作成。
如對本判決上訴，須於判決送達後20日內向本院提出上訴狀。
中    華    民    國    97    年    10    月    20    日
                                書記官  李宏明


司法院資訊處製作；財團法人民間司法改革基金會備份。
